【裁判字號】    92,訴,3371
【裁判日期】    921031
【裁判案由】    建築法
【裁判全文】
臺北高等行政法院裁定                            九十二年度訴字第三三七一號
    原      告  甲○○
    被      告  臺北市政府工務局
    代  表  人  陳威仁（局長）
右當事人間因建築法事件，原告不服臺北市政府中華民國九十二年五月二十一日府訴
字第○九二○三五七○○○○號訴願決定，提起行政訴訟，本院裁定如左︰
    主文
原告之訴駁回。
訴訟費用由原告負擔。
    理  由
一、按提起行政撤銷訴訟，以有行政機關違法之行政處分存在為前提，所謂行政處分
    ，乃中央或地方機關就公法上具體事件所為之決定或其他公權力措施而對外直接
    發生法律效果之單方行政行為，此觀行政訴訟法第四條第一項、訴願法第三條第
    一項規定甚明。至若行政機關所為單純之事實之敘述或理由之說明，既不因該項
    敘述或說明而生法律效果，自非行政處分，人民對之即不得提起行政訴訟，最高
    行政法院復著有四十四年判字第十八號判例可資參照。
二、本件原告未經申請許可，於台北市○○路○段一三七號十二樓之一屋頂，原有既
    存違建上，另行增建高度一層約三公尺，面積約二十一平方公尺，鐵架造之花架
    構造物，經被告派員實地勘查，認屬民國八十四年一月一日以後之新違章建築，
    乃以八十七年十二月十八日北市工建字第八七三六一一八六○○號新違建拆除通
    知單通知應予拆除。原告不服，循序提起行政救濟程序，經最高行政法院以九十
    年度判字第一六九○號判決駁回及九十一年度判字第二一四九號再審之訴判決予
    以駁回。嗣因原告陳情應拆除之系爭違建已自行拆除，乃以九十二年一月二十九
    日北市工建字第○九二五一四三三二○○號書函通知原告訂於九十二年二月十八
    日上午十時三十分派員現場勘查。嗣經被告查證結果，系爭違建原告確已自行拆
    除完畢，被告乃以九十二年三月四日北市工建字第○九二五一六三九六○○號函
    知原告，原告不服，提起訴願，經臺北市政府九十二年五月二十一日府訴字第○
    九二○三五七○○○○號訴願決定認為係對非行政處分提起訴願，而為不受理決
    定，原告不服，遂向本院提起行政訴訟。
三、原告起訴意旨略以：台北市○○路○段一三七號十二樓之一屋頂面積三七、七四
    ○平方公尺屋頂永久使用權係屬最高層房屋所有權人，依八十一年三月十九日經
    最高法院民事庭以八十一年台上字第五○五號判決確定，再依最高行政法院九十
    年判字第一九六○號及九十一年判字第二一四九號判決，已確認第二層花架之高
    度及應拆除之範圍，被告未依行政執行法第九條及細則第十七條規定辦理。被告
    未依台北市政府訴願審議委員會九十二年一月十六日北市訴（酉）字第○九二三
    ○○三九四○○○號函依限辦理，反依拆除通知單續辦，實違反行政程序法第五
    十一條規定處理時限，另依原處分所載之建築法規定及保存年限十年之久可知，
    實已直接影響人民之權利或利益，而系爭建物即花架既依法院判決認定拆除之範
    圍且已自行拆除，四周無壁體亦無樑柱，原處分所言自行清除殘餘樑柱壁體，有
    違法治國家依法行政所應遵守之不當聯結禁止原則等語。
四、經查，原告所不服被告九十二年三月四日北市工建字第○九二五一六三九六○○
    號函復略以：「主旨：台端所有坐落本市○○區○○路四段一三七號十二樓之一
    屋頂第二層擅自搭蓋之違建，業於九十二年二月二十六日自行拆除完畢，請依說
    明辦理．．．說明．．．二、依建築法第九十五條之規定．．．請勿拆後重建，
    以免觸犯上述規定．．．。三、違建拆除後，所殘餘樑柱壁體等請自行清除．．
    ．。」查該函文係因原告就其所搭蓋之違建，業已自行拆除完，被告因而載明建
    築法第九十九條之規定，促請原告勿拆後重建，以免違反該規定而造成損失，或
    提醒原告違建拆除後，如尚有殘餘樑柱壁體等，應自行清除，否則因而致生公共
    危險或損及他人財物之法律責任仍應由原告自行負責，均係被告就原告自行拆除
    違建後可能衍生之問題提供法律意見，以作為原告參考，並不因被告上開說明或
    述而發生法律效果。至該函所指違建拆除後，所殘餘樑柱壁體等應自行清除，
    係八十七年十二月十八日北市工建字第八七三六一一八六００號新違建拆除通知
    書單所指原告於台北市○○區○○路四段一三七號十二樓之一屋，原有既存違建
    上，另行增建高約三公尺，面積約二十一平方公尺，鐵架造之花架構造物，經原
    告自行拆除後，如該新違建尚有殘餘結構應仍自行清除之意。因被告八十七年十
    二月十八日北市工建字第八七三六一一八六００號新違建拆除通知書單所認定原
    告於台北市○○區○○路四段一三七號十二樓之一屋，原有既存違建上，另行增
    建之新違建係屬鐵架造之花架構造物，經原告自行拆除後，應無柱壁體之結構
    ，被告於該函記載為「違建拆除後，所殘餘柱壁體等」，用語固非精確，但並
    非再認定原告八十四年一月一日以前之舊違建應予清除之另一處分，被告該函之
    說明，核屬欠缺法效性的觀念通知，而非行政處分，因此原告對之提起訴願，依
    照首揭規定及判例意旨，自非法之所許，是原告主張應准其提起行政訴訟救濟，
    非屬可採。從而訴願決定為不受理之決定，並無違誤。
五、據上論結，本件原告之訴為不合法，爰依行政訴訟法第一百零七條第一項第十款
    後段、第一百零四條，民事訴訟法第九十五條、第七十八條，裁定如主文。
中      華      民      國    九十二    年      十      月    三十一    日
                        臺 北 高 等 行 政 法 院   第 三 庭
                                           審 判 長 法  官  姜素娥
                                                    法  官  林文舟
                                                    法  官  陳國成
右為正本係照原本作成。
如不服本裁定，應於送達後十日內向本院提出抗告狀（須按他造人數附繕本）。
中      華      民      國    九十二    年      十      月    三十一    日
                                                    書記官  王英傑


司法院資訊處製作；財團法人民間司法改革基金會備份。
